---
title: "Combinação de modelos de séries temporais - Previsão da Arrecadação Federal"
categories:
  - series temporais
  - finanças públicas
description: |
  Nesse post é analisado como se comporta a combinação de modelos de séries temporais na previsão da série de tempo Arrecadação Federal. Neste estudo é visto que a simples ponderação entre os modelos pode melhorar as previsões quando comparada com o modelo benchmark.
author:
  - name: Breno Pereira
    url: https://www.linkedin.com/in/brenosapereira/
date: 2022-04-19
output:
  distill::distill_article:
    self_contained: false
---


```{r setup, include=FALSE}
knitr::opts_chunk$set(
	echo = TRUE,
	message = FALSE,
	warning = FALSE
)
```

# Combinação de previsões de séries temporais

No âmbito das séries temporais, diversos modelos são propostos com o intuito de melhorar as previsões das variáveis, tanto para o curto prazo, como para o longo prazo . Cada um destes modelos aborda de forma diferente os componentes das séris temporais, a saber:

-   Tendência: capta elementos de longo prazo relacionados com a série de tempo;

-   Sazonalidade: capta os padrões regulares da séries de tempo;

-   Ciclo: caracterizado por longas ondas, mais ou menos regulares, em torno de uma linha de tendência, o ciclo não possui intervalos fixos, o que o diferencia da sazonalidade;

-   Resíduo: são flutuações inexplicáveis, captando todos os efeitos que não foram incorporados pela série de tempo nos componentes anteriores.

Neste caminho, alguns estudos identificam que a combinação de previsões (em inglês, *ensenmble forecasting*) podem apresentar resultados mais precisos do que as previsões dos modelos em separado. Como forma de estudar este teoria, neste post será abordado a combinação de modelos de previsões atráves do pacote do **R**, [`forecastHybrid`](https://github.com/ellisp/forecastHybrid).

A série de tempo utilizada será a Arrecadação federal, que é a soma das receitas administradas pela Receita Federal com as receitas administradas por outros órgãos, obtida através do pacote [ipeadatar](https://github.com/gomesleduardo/ipeadatar), uma alternativa para a utilização da base de dados do Instituto de Pesquisa Econômica Aplicada (IPEA).

```{r}

library(dplyr)
library(ggplot2)
library(forecast)
library(ipeadatar)  # para baixar a série de arrecadação
library(forecastHybrid)  # pacote para

# código da variável Arrecadação Federal == SRF12_TOTGER12
arrecadacao <- ipeadata(code = 'SRF12_TOTGER12', language = 'br')

# transformando em série temporal
arrecadacao_ts <- arrecadacao %>% 
  filter(date >= '1995-01-01' & date < '2020-01-01') %>% 
  select(value) %>%
  ts(., start = c(1995, 1), frequency = 12)

arrecadacao_ts %>% 
  autoplot()+
  ggtitle('Arrecadação Federal')
```

## Amostras de treino e teste

```{r}

teste_size <- round(0.3*length(arrecadacao_ts))
split <- TSstudio::ts_split(ts.obj = arrecadacao_ts, 
                            sample.out = teste_size)

treino_ts <- split$train
teste_ts <- split$test
```

# SNAIVE

Vários modelos de previsão são extremamente simples e bastante efetivos, em que, diversas vezes são utilizados como *benchmark* para comparação com outros modelos de previsões.

O método SNAIVE (*seasonal naive*, ou, em português, método sazonal ingênuo) define cada previsão para ser igual ao último valor observado da mesma estação, por exemplo, o mesmo mês do ano anterior, sendo definido matematicamente por:

$$ y_{y} = y_{t-m} + z_{t}  $$
em que, $z_{t}$ é um termo de erro normal iid e o subscrito $m$ representa o período de sazonalidade considerado. Assim:

```{r}
prev_snaive <- snaive(treino_ts, h = length(teste_ts))

prev_snaive %>% 
  autoplot()
```


# ETS

Os modelos ETS, métodos de suavização exponencial, são uma família de modelos de séries temporais que consistem em um componente de nível, um componente de tendência, um componente sazonal e um termo de erro. Cada modelo consiste em uma equação de medição que descreve os dados observados e algumas equações de estado que descrevem como os componentes ou estados não observados (nível, estado, sazonalidade) mudam ao longo do tempo, sendo conhecido como modelos de espaço de estados (*state space model*).

As previsões produzidas por métodos de suavização exponencial são médias ponderadas de observações anteriores, com os pesos decaindo exponencialmente à medida que as observações envelhecem, ou seja, quanto mais recente a observação, maior o peso associado. Critérios de informação como o AIC, AICc e o BIC são utilizados para determinar qual dos modelos ETS é mais apropriado para uma determinada variável.

```{r}

modelo_ets <- ets(treino_ts, additive.only = T)

modelo_ets
```

O modelo mais apropriado para a variável arrecadação foi o ETS(A,A,A), que representa o método de Holt-Winter com erros aditivos, (para mais classificações, ver [Forecasting: Principles and Practice](https://otexts.com/fpp3/ets.html). O método de Holt-Winter com erros aditivos é representado matematicamente a seguir:

$$ y_{t} = l_{t-1} + b_{t-1} + s_{t-m} + \epsilon_{t} $$
$$ l_{t} = l_{t-1} + b_{t-1} + \alpha\epsilon_{t} $$
$$ b_{t} = b_{t-1} + \beta\epsilon_{t} $$
$$ s_{t} = s_{t-m} + \gamma\epsilon_{t} $$


em que, $l_{t}$ é o componente de nível, $b_{t}$ representa a tendência e $s_{t}$ é o componente sazonal. A previsão desse modelo é dada por: 

```{r}
prev_ets <- modelo_ets %>% 
  forecast(h = length(teste_ts))

prev_ets %>% 
  autoplot()
```

# ARIMA

Uma metodologia bastante utilizada na análise de séries temporais é conhecida como abordagem de Box e Jenkins, que consiste em ajustar modelo ARIMA a um conjunto de dados usando como estratégia para construção do modelo um ciclo iterativo, no qual a escolha da estrutura do modelo é baseada nos próprios dados. O modelo ARIMA pode ser descrito matematicamente como:

$$ Y_{t} = c + \alpha_{1} Y_{t-1} + ... + \alpha_{p} Y_{t-p} + \epsilon_{t} + \theta_{1} \epsilon_{t-1} + ... + \theta_{q} \epsilon_{t-q} $$

em que, $\alpha_{i}$ são os parâmetros da parte auto-regressiva do modelo, $\theta_{i}$ são os parâmetros da parte de média móvel e $\epsilon$ são os termos de erro. Modelos ARIMA são capazes também de modelar séries que apresentam um componente sazonal, sendo descrito como: $ARIMA (p,d,q)(P,D,Q)_{m}$, em que o primeiro parênteses se refere à parte não sazonal do modelo e o segundo, à parte sazonal, com $m$ correspondendo ao número de períodos sazonais. Para a série temporal de Arrecadação Federal, temos:

```{r}

modelo_arima <- auto.arima(treino_ts, stepwise = F,
                           allowdrift = T, lambda = NULL)

modelo_arima
```

```{r}

prev_arima <- modelo_arima %>% 
  forecast(h = length(teste_ts))

prev_arima %>% 
  autoplot()
```

# TBATS

O TBATS usa uma combinação de termos de Fourier com um modelo de espaço de estados (*state space model*) de suavização exponencial e uma transformação Box-Cox, de forma automatizada. 

```{r}
modelo_tbats <- tbats(treino_ts)

modelo_tbats
```

```{r}
prev_tbats <- forecast(modelo_tbats, h = length(teste_ts))

prev_tbats %>% 
  autoplot()
```

# Modelo híbrido - (*ensemble model*)

O primeiro método observado das combinações de modelos irá utilizar pesos iguais para cada um dos modelos considerados que, segundo os criadores do pacocte, é o que tem se mostrado robusto e melhor em muitos casos quando comparado ao método de se dar maior peso a modelos com melhor desempenhos dentro da amostra.Assim:

```{r}

modelo_hibrido_1 <- hybridModel(
  treino_ts, 
  # a == auto.arima, e == ets, t == tbats, z == snaive
  models = 'aetz',
  # argumentos para garantir que seja igual ao modelo obtido individualmente
  e.args = list(additive.only = T), 
  a.args = list(stepwise = F, allowdrift = T, lambda = NULL),
  # peso de cada um dos modelos nas previsões
  weights = 'equal'
  )

modelo_hibrido_1
```

```{r}
prev_hibrido_1 <- forecast(modelo_hibrido_1, h = length(teste_ts))

prev_hibrido_1 %>% 
  autoplot()+
  ggtitle('Modelo híbrido com pesos iguais')
```

O segundo modelo híbrido considerado irá utilizar o método de erros de validação cruzada (*cross validation*), que devem produzir as melhores previsões, porém, com um custo computacional mais elevado na hora da estimação do modelo.

```{r}
modelo_hibrido_2 <- hybridModel(
  treino_ts, 
  models = 'aetz',
  e.args = list(additive.only = T),
  a.args = list(stepwise = F, allowdrift = T, lambda = NULL),
  weights = 'cv.errors',
  # funções usadas quando weights = cv.errors
  cvHorizon = 6,
  )

modelo_hibrido_2
```

```{r}
prev_hibrido_2 <- forecast(modelo_hibrido_2, h = length(teste_ts))

prev_hibrido_2 %>% 
  autoplot()+
  ggtitle('Modelo híbrido com pesos estimados por validação cruzada')
```

# Comparação de modelos

Graficamente, todos os modelos estimados podem ser observados a seguir:

```{r}
autoplot(teste_ts)+
  autolayer(prev_snaive$mean, series = 'SNAIVE')+
  autolayer(prev_ets$mean, series = 'ETS')+
  autolayer(prev_arima$mean, series = 'SARIMA')+
  autolayer(prev_tbats$mean, series = 'TBATS')+
  autolayer(prev_hibrido_1$mean, series = 'Híbrido1')+
  autolayer(prev_hibrido_2$mean, series = 'Híbrido2')+
  ggtitle('Amostra de teste + previsões')+
  theme(legend.position = 'bottom',
        legend.title = element_blank())
```

Outra forma de avaliar os modelos estudados é através das medidas de acurácia, que podem utilizar diferentes métricas, deste modo:

```{r}
acuracia <- data.frame(
  rbind(
  accuracy(teste_ts, prev_snaive$mean),
  accuracy(teste_ts, prev_ets$mean),
  accuracy(teste_ts, prev_arima$mean),
  accuracy(teste_ts, prev_tbats$mean),
  accuracy(teste_ts, prev_hibrido_1$mean),
  accuracy(teste_ts, prev_hibrido_2$mean)
  ),
  row.names = c('Snaive', 'ets', 'Sarima', 'tbats', 'hibrido1', 'hibrido2')
  )

acuracia %>% 
  knitr::kable()
```

Para os modelos analisados, identifica-se através do Erro Percentual Absoluto Médio - MAPE, que a combinação de modelos, quando são dados pesos iguais a todos os modelos, apresenta melhores previsões do que praticamente todos os modelos (principalmente quando comparado com o modelo *benchmark* e o TBATS). O método híbrido com pesos iguais para os modelos só apresenta menor acurácia do que o modelo de suavização exponencial.

Desta análise inicial, temos que, para a **Arrecadação Federal**, com a combinação de modelos de séries temporais podemos obter previsões com maior acurácia do que determinados métodos. Como passo seguinte a esta análise, pode-se verificar a melhor seleção de modelos para combinação, bem como, a utilização de outros modelos não existentes no pacote **forecastHybrid**, demandando um trabalho um pouco maior na parte de programação.
